臺灣高等法院民事判決
109年度建上易字第37號
上  訴  人  明亞營造有限公司

法定代理人  洪天明  
訴訟代理人  毛仁全律師
被  上訴人  交通部公路總局第一區養護工程處

法定代理人  陳營富  
訴訟代理人  成介之律師
複  代理人  潘建儒律師

上列當事人間請求給付工程款稅金等事件，上訴人對於中華民國
109年10月15日臺灣新北地方法院109年度建字第17號第一審判決
提起上訴，本院於110年4月21日言詞辯論終結，判決如下：
    主      文
原判決關於駁回上訴人後開第二項之訴部分及關於上訴部分訴訟
費用之裁判均廢棄。
被上訴人應再給付上訴人新臺幣貳拾柒萬伍仟參佰玖拾陸元，及
其中新臺幣貳拾伍萬壹仟壹佰伍拾伍元自民國一０九年四月二十
一日起至清償日止，按年息百分之五計算之利息。
其餘上訴駁回。
第一審關於上訴部分及第二審訴訟費用，由被上訴人負擔十分之
七，餘由上訴人負擔。
    事實及理由
壹、程序部分：
　　按第二審訴之變更或追加，非經他造同意，不得為之，但擴
    張或減縮應受判決事項之聲明者，不在此限，民事訴訟法第
    446條第1項、第255條第1項第3款定有明文。上訴人提起上
    訴時原請求被上訴人應給付新臺幣（下同）39萬1878元，及
    其中3萬9744元自民國102年6月1日起，另35萬2134元自109
    年1月21日起算之法定遲延利息（見本院卷第21頁），嗣就3
    5萬2134元部分改為自起訴狀繕本送達翌日起算利息（見本
    院卷第68頁），核屬減縮應受判決事項之聲明，與上開規定
    相符，應予准許。
貳、實體部分：　　
一、本件上訴人主張：伊於96年9月10日與被上訴人訂立「基隆
    暖暖至宜蘭大溪改善○○○至○○段（14K+190~15K+060 ）新建
    工程（下稱系爭工程）契約書」（下稱系爭工程契約），伊
    於96年8月20日報請開工，於完工後並於99年4月23日驗收合
    格。伊依約提出保固保證金計223萬7471元，分別為：㈠瀝青
    混凝土路面、橋樑伸縮縫、護坡等保護工程保固期間為2年
    ，保固金額14萬500元。㈡混凝土、鋼筋混凝土及鋼結構等構
    造物保固期間為3年，保固金額207萬2471元。㈢鋼橋油漆保
    固期間為7年，保固金額2萬4500元。由伊提出相同面額之定
    期存單3張，然被上訴人於102年5月間發還上開㈡保固金額20
    7萬2471元時，未經伊同意逕行扣除系爭工程鑑定費29萬658
    6元、空污費3萬9744元，共計33萬6330元，依系爭工程契約
    一般條款「G 一般契約責任及保證」之「G.4各項保證金⑹保
    固保證金」之「D.退還方式」、「F.不予發還」之約定，鑑
    定費、空污費均非保固保證金所保證之範圍，被上訴人恣意
    扣除，相當於應發還之保固保證金未予發還，自102 年6月1
    日起即應負擔遲延責任，爰依系爭工程契約上開約定及民法
    不當得利之規定擇一請求此部分款項，及自102年6月1日起
    至清償日止之法定遲延利息。又兩造因系爭工程工程款等爭
    議涉訟，經原法院101年度建字第164號、本院103年度建上
    字第103號、最高法院108年度台上字第1459號（下稱另案）
    判決被上訴人應給付工程款502萬3108元，並加計自101年1
    月6日起至清償日止之法定遲延利息確定；被上訴人於109年
    1月20日乃計算至當日之法定遲延利息為201萬9565元，於同
    日匯款清償本息共計704萬2673元（下稱系爭工程款本息）
    ；然系爭工程款暨法定遲延利息均為工程款之性質，依系爭
    工程契約主文第4條契約總價、系爭工程契約總表「壹、十
    一、包商營業稅（（壹一～壹十）×5%」之約定應一併合計申
    報5%營業稅，伊開立704萬2673元發票予被上訴人，請其依
    約給付營業稅35萬2134元，被上訴人竟拒絕給付，爰依系爭
    工程契約、民法第179條規定擇一請求給付；求為判命被上
    訴人應給付上訴人68萬8464元，及其中33萬6330元自102年6
    月1日起，另35萬2134元自109年1月21日起，均至清償日止
    之法定遲延利息；並願供擔保請准宣告假執行。原審判命被
    上訴人給付上訴人29萬6586元（即遭扣之鑑定費），及自10
    2年6月1日起至清償日止，按週年利率5％計算之利息。上訴
    人就其敗訴部分，提起上訴，嗣減縮上訴聲明為：㈠原判決
    關於駁回上訴人後開第二項之訴部分廢棄。㈡被上訴人應再
    給付上訴人39萬1878元，及其中3萬9744元自102年6月1日起
    ，另35萬2134元自起訴狀繕本送達翌日起，均至清償日止，
    按年息5％計算之利息（被上訴人就其敗訴部分，並未聲明不
    服，與上訴人減縮利息部分，不在本院審理範圍）。
二、被上訴人則以：系爭工程原工期為561日，上訴人逾期64日
    ，此逾期64日衍生之空污費為3萬9744元，依照系爭工程契
    約施工補充條款第18條「有關空氣污染防制費徵收如因承包
    商因素而延誤工期，其應補繳之空污費將於本工程估驗中扣
    款，不足部分則由履約保證金或差額保證金扣抵。」約定，
    伊得主張扣抵，或逕依一般條款F.13請求上訴人負責。若認
    伊無法依前開約定主張，系爭工程逾期產生之空污費，環保
    主管機關仍會要求業主即伊負擔，此已屬可歸責於廠商所致
    業主之損失，伊亦得依照民法第502條第1項規定向上訴人請
    求並主張抵銷。上訴人基於系爭工程契約所為相關請求，早
    已於101年起訴，且部分已經判決確定，上訴人就系爭工程
    款之營業稅更行提起本件訴訟，有違民事訴訟法第253條、
    第400條第1項規定。退步言之，若認並非同一事件，系爭工
    程款營業稅亦屬於工程款項之一部，自有民法第127條第7款
    2年短期時效之適用；系爭工程於99年完工驗收，上訴人遲
    至109年間方提起本件訴訟請求給付，顯已罹於時效。再退
    萬步言，縱伊應負擔營業稅，依系爭工程契約總表約定係不
    包括利息，故上訴人請求將遲延利息201萬9565元同時計以5
    %營業稅，與系爭工程契約約定不符，而無所據等語，資為
    抗辯，並答辯聲明：上訴駁回。
三、上訴人主張兩造於96年9月10日簽訂系爭工程契約，伊於96
    年8月20日報請開工，於完工後並於99年4月23日驗收合格。
    伊依約提出保固保證金計223萬7471元，被上訴人於102年5
    月間發還混凝土、鋼筋混凝土及鋼結構等構造物保固保證金
    207萬2471元時，逕行扣除空污費3萬9744元；又兩造因系爭
    工程工程款等爭議涉訟，經另案判決被上訴人應給付工程款
    502萬3108元，並加計自101年1月6日起至清償日止之法定遲
    延利息確定；被上訴人於109年1月20日計算至當日之法定遲
    延利息為201萬9565元，系爭工程款本息共計704萬2673元，
    於同日匯款清償等語，業據其提出工程保固切結書、被上訴
    人109年2月18日、同年月27日函文、系爭工程契約一般條款
    G一般契約責任及保固節本、另案判決為證（見原審卷第21-
    121、131頁），並為被上訴人所不爭執，自堪信為真實。上
    訴人主張被上訴人不當扣除空污費3萬9744元，並拒絕依約
    給付系爭工程款本息之營業稅35萬2134元予上訴人，伊得依
    系爭工程契約、不當得利規定擇一請求被上訴人給付等語，
    被上訴人則以前詞置辯，是本件爭點為：㈠上訴人請求遭被
    上訴人扣抵保固保證金之空污費3萬9744元，有無理由？㈡上
    訴人得否請求被上訴人給付系爭工程款本息之營業稅？其請
    求是否已罹於時效？
四、上訴人請求遭被上訴人扣抵保固保證金之空污費3萬9744元
    ，有無理由？
　㈠查兩造簽立之系爭工程契約一般條款F .13保護甲方（即被上
    訴人）免於賠償或訴訟：「承包商與其他第三人因工程施工
    、勞務、材料、設備及其他有關事項所發生之權利義務、債
    權債務等，應由承包商完全負責，與甲方無涉。承包商並應
    使甲方免於受上述事項之任何追索、求償、扣押或訴訟。如
    承包商未履行前述之保護義務，致甲方受損或支出訴訟費用
    與律師費時，承包商應負責對甲方賠償。」（見原審卷第27
    頁）；G.4⑹保固保證金F不予發還：「承包商如有G.4⑵E之b
    至i等各款情形者，其所繳納之保固保證金及其孳息，將依
    規定部分或全部不予發還。」（見原審卷第30頁）；G.4⑵履
    約保證金E不予發還：「承包商有下列情形時，所繳納之履
    約保證金（含其孳息）部分或全部不發還。a.有政府採購法
    第50條第1項第3款至第5款情形之一，依同條第2項前段得追
    償損失者，與追償金額相等之保證金。b.違反政府採購法第
    65條規定轉包者，全部保證金。c.擅自減省工料，其減省工
    料及所造成損失之金額，自待付契約價金扣抵仍有不足者，
    與該不足金額相等之保證金。d.因可歸責於承包商之事由，
    致部分終止或解除契約者，依該部分所占契約金額比率計算
    之保證金；全部終止或解除契約者，全部保證金。e.查驗或
    驗收不合格，且未於通知期限內依規定辦理，其不合格部分
    及所造成損失、額外費用或懲罰性違約金之金額，自待付契
    約價金扣抵仍有不足者，與該不足金額相等之保證金。f.未
    依契約規定期限或機關同意之延長期限履行契約之一部或全
    部，其逾期違約金之金額，自待付契約價金扣抵仍有不足者
    ，與該不足金額相等之保證金。g.需返還已支領之契約價金
    而未返還者，與未返還金額相等之保證金。h.未依契約規定
    延長保證金之有效期者，其應延長之保證金。i.其他因可歸
    責於承包商之事由，致機關遭受損害，其應由承包商賠償而
    未賠償者，與應賠償金額相等之保證金。」（見原審卷一29
    頁）。又系爭工程之施工補充條款第18約定：「有關空氣污
    染防制費徵收如因承包商因素而延誤工期，其應補繳之空污
    費將於本工程估驗中扣款，不足部分則由履約保證金或差額
    保證金扣抵。」（見原審卷第215頁）。
  ㈡上訴人主張被上訴人逾期審查新增工項，應扣抵上訴人之逾
    期日數，另案本院103年度建上字第103號判決認定伊僅逾期
    3日，則空污費伊僅須負擔288元（96元*3日＝288元）云云。
    被上訴人則辯稱上訴人施作系爭工程逾期64日，應負擔逾期
    64日之空污費3萬9744元等語，並提出空污費繳納單據、被
    上訴人基隆○○段公路新建工務所100年11月8日函文等件為證
    （見原審卷第271-277、217-219頁）。查被上訴人於另案提
    出99年6月23日會議紀錄伍.結論記載：「…⒍綜上所述，本工
    程總計可辦理展延工期226天，應於98年9月23日完工，而實
    際完工日期為98年11月26日，共逾期64天。⒎承商明亞營造
    有限公司同意本次協商內容，並願意拋棄再爭議、訴訟、仲
    裁等請求權」；另案證人即系爭工程主辦工程師范又升證述
    ：明亞公司指派參與99年6月23日會議之代表確有同意前所
    核定之展延天數，伊已依該會議結論辦理工期展延等語，經
    另案本院108年度建上更一字第31號調查後，認定上訴人確
    同意被上訴人核定逾期64日之決定等語（見原審卷第259-26
    2頁），則被上訴人據此逾期日期計算上訴人應負擔之空污
    費總計3萬9744元（計算式見原審卷第217-219頁），尚非無
    據。又系爭工程契約之施工補充條款第18條雖約定空污費徵
    收如因承包商因素而延誤工期，其應補繳之空污費於工程估
    驗中扣款，不足部分係由「履約保證金」或「差額保證金」
    扣抵，與上訴人本件請求之「保固保證金」不同，故被上訴
    人依前開補充條款抗辯得逕予抵扣，與兩造約定不符，不生
    抵扣之效力。然依系爭工程契約，空污費既應由上訴人負擔
    ，被上訴人抗辯其就空污費3萬9744元範圍內與應發還上訴
    人之保固保證金予以抵銷，其抵銷抗辯自屬有據。是上訴人
    對被上訴人之保固保證金3萬9744元債權經被上訴人抵銷後
    ，其債權已經消滅，上訴人請求被上訴人給付3萬9744元，
    即無可採。
  ㈢上訴人得否請求被上訴人給付系爭工程款本息之營業稅？其
    請求是否已罹於時效？
  ⒈上訴人主張依系爭工程契約約定，被上訴人給付之工程款應
    加計5%營業稅等語，業據其提出系爭工程契約主文、總表等
    件為證（見原審卷第133-135 頁），並為被上訴人所不爭執
    ，應堪信為真實。又營業人銷售貨物或勞務因買方遲延付款
    而加收之利息，屬營業稅法第16條第1項規定之銷售額範圍
    ，應於加收利息時開立統一發票課徵營業稅，有財政部北區
    國稅局中和稽徵所以109年9月9日北區國稅中和銷審字第000
    0000000號函在卷可參（見原審卷第317頁）；再依營業稅之
    制度精神，營業稅係對買受貨物或勞務之人，藉由消費所表
    彰之租稅負擔能力課徵之稅捐，稽徵技術上雖以營業人為納
    稅義務人，但經由後續之交易轉嫁於最終之買受人，亦即由
    消費者負擔（司法院大法官釋字第688號解釋理由書參照）
    。準此，銷售貨物或勞務之營業人固為營業稅之納稅義務人
    ，然應納之銷項稅額，係由營業人向買受人收取之，兩造亦
    約定系爭工程款營業稅由被上訴人負擔，自亦包含工程款遲
    延利息之營業稅，是上訴人主張被上訴人依約應給付系爭工
    程款本息之營業稅等語，應屬可採。
  ⒉被上訴人雖抗辯上訴人就系爭工程款營業稅部分提起本件訴
    訟，有違民事訴訟法第253條、第400條第1項規定云云，然
    上訴人於另案訴訟中請求之工程款並未包括5%營業稅，此為
    被上訴人所自承（見原審卷第209頁），則系爭工程款本息
    營業稅金部分自非該案件訴訟標的範圍，上訴人於本件訴訟
    請求被上訴人給付，並無違反一事不再理原則，被上訴人此
    部分抗辯，並無可採。
  ⒊按消滅時效，自請求權可行使時起算；承攬人之報酬及其墊
    款請求權，因2年間不行使而消滅，民法第128條、第127條
    第7款分別定有明文。又營業稅如包括在承攬報酬內，自應
    視同承攬報酬一部，而一併適用同一時效期間計算之起算日
    與時效期間之規定（最高法院108年度台上字第121號判決意
    旨參照）。次按消滅時效，因請求、承認、起訴而中斷，民
    法第129條亦有明文。上開所謂之承認，為認識他方請求權
    存在之觀念表示，僅因債務人一方行為而成立，此與民法第
    144條第2項後段所謂之承認，須以契約為之者，性質迥不相
    同。又債務人於時效完成後所為之承認，固無中斷時效之可
    言，然既明知時效完成之事實而仍為承認行為，自屬拋棄時
    效利益之默示意思表示，且時效完成之利益，一經拋棄，即
    恢復時效完成前狀態，債務人顯不得再以時效業經完成拒絕
    給付（最高法院50年台上字第2868號判例意旨參照）。
  ⒋查系爭工程於99年4月23日驗收合格，上訴人於101年間提起
    另案工程款訴訟時對於系爭工程款之營業稅已可請求，卻未
    一併請求，固可認系爭工程款營業稅2年之時效已完成。然
    於另案判決確定後，被上訴人訴訟代理人成介之律師於109
    年1月16日傳送包括系爭工程款本金502萬3108元，加計5%營
    業稅25萬1155元在內之計算表予上訴人訴訟代理人，並表示
    「金額有確認？若沒問題可否請明亞儘速將發票送至一工處
    以利撥款謝謝」等語（見原審卷第295-299頁），堪認被上
    訴人於109年1月16日已承認上訴人系爭工程款本金營業稅25
    萬1155元之請求權存在，屬拋棄時效利益之默示意思表示，
    且時效完成之利益，一經拋棄，即恢復時效完成前狀態，被
    上訴人自不得再以時效業經完成，拒絕給付系爭工程款本金
    營業稅25萬1155元。被上訴人雖辯稱其訴訟代理人僅係就應
    給付內容向上訴人為確認，並非指無論上訴人確認結果為何
    ，均願意就系爭工程款本金加計5％營業稅金給付予上訴人云
    云，然該計算表既為被上訴人所提出並請求上訴人確認，顯
    已承認自己有給付該稅金之義務，其上開所辯自不足採。是
    上訴人請求系爭工程款本金營業稅25萬1155元，即有理由。
  ⒌而關於被上訴人應給付上訴人系爭工程款本金自101年1月6日
    起至清償日（即109年1月20日）止之法定遲延利息201萬956
    5元之營業稅部分，上訴人於101年間提起另案工程款訴訟時
    對於已發生及訴訟中陸續發生之遲延利息營業稅已可請求，
    卻直至109年2月14日始委託律師發函向被上訴人請求，被上
    訴人於109年2月15日收受（見原審卷第123-129頁律師函及
    回執），則其中101年1月16日起至107年2月15日遲延利息之
    營業稅於其請求時均已罹於2年之時效，被上訴人亦未承認
    上訴人此部分營業稅請求權，故上訴人僅得請求109年2月15
    日回溯二年即自107年2月16日起至其請求末日109年1月20日
    止（共計1年11月5日）所生法定遲延利息之營業稅，計2萬4
    241元【〈5,023,108 ×5％×（1＋11/12+5/365)〉×5％＝24,241，
    元以下四捨五入】。
  ⒍綜上所述，上訴人依系爭契約之約定請求被上訴人給付系爭
    工程款本息之營業稅於27萬5396元（251,155＋24,241＝275,3
    96）範圍內為有理由，逾此部分之請求因已罹於時效，而無
    請求權，應予駁回。又按給付無確定期限者，債務人於債權
    人得請求給付時，經其催告而未為給付，自受催告時起，負
    遲延責任。其經債權人起訴而送達訴狀，與催告有同一之效
    力；又遲延之債務，以支付金錢為標的者，債權人得請求依
    法定利率計算之遲延利息；應付利息之債務，其利率未經約
    定，亦無法律可據者，週年利率為5%；此觀民法第229條第2
    項、第233條第1項前段、第203條規定甚明。再按利息不得
    滾入原本，再生利息，民法第207條第1項前段亦有明文。上
    訴人就系爭工程款本金營業稅25萬1155元部分，請求加計自
    起訴狀繕本送達翌日起算之法定遲延利息，為有理由；至法
    定遲延利息之營業稅2萬4241元部分核亦屬遲延利息之性質
    ，自不得再加計利息。
五、從而，上訴人請求被上訴人給付27萬5396元，及其中25萬11
    55元自起訴狀繕本送達翌日即109年4月21日起（見原審卷第
    141頁）至清償日止，按年息百分之5計算之利息，為有理由
    ，應予准許，逾此部分之請求，則屬無據，應予駁回。原審
    就上開應予准許之部分，為上訴人敗訴之判決，自有未合，
    上訴意旨指摘原判決此部分不當，求予廢棄改判，為有理由
    ，爰予廢棄改判如主文第二項所示。至上訴人之請求不應准
    許部分，原審為其敗訴之判決，經核於法並無不合，上訴意
    旨指摘原判決此部分不當，求予廢棄，非有理由，應予駁回
    。
六、本件事證已臻明確，兩造其餘主張、陳述及所提證據，經本
    院逐一斟酌後，認均不足以影響本判決之結果，自無詳予論
    駁之必要，併此敘明。
七、據上論結，本件上訴為一部有理由，一部無理由，依民事訴
    訟法第450條、第449條第1項、第79條，判決如主文。
中　　華　　民　　國　　110 　年　　5 　　月　　5 　　日
                  工程法庭
                      審判長法  官  邱景芬
                            法  官  邱蓮華
                            法  官  林純如
正本係照原本作成。
不得上訴。
中　　華　　民　　國　　110 　年　　5 　　月　　5 　　日
　　　　　　　　　　　　　  書記官  王靜怡